ACORDAO-COMPLETO-2340408

ACÓRDÃO 2336/2019 ATA 9/2019 - SEGUNDA CÂMARA

VISTOS, relatados e discutidos estes autos em que se analisa atos de concessão de aposentadoria de ex-servidores da Superintendência de Administração do Ministério da Fazenda no Estado do Maranhão.
ACORDAM os Ministros do Tribunal de Contas da União, reunidos em Sessão da Segunda Câmara, ante as razões expostas pelo Relator, e com fulcro no art. 71, inciso III da Constituição Federal, nos arts. 1º, inciso V, e 39, inciso II, da Lei 8.443/1992, c/c o art. 259, inciso II, e 260, §1º do Regimento Interno/TCU em:
9.1. considerar legais os atos de concessão de aposentadoria dos interessados Domingas de Matos Costa (CPF: XXX.344.053-XX) e Raphael Leite Luso (CPF: XXX.967.501-XX) , concedendo os respectivos registros aos atos;
9.2. considerar legais os atos de concessão de aposentadoria dos interessados Alfredo Costa de Sousa Neto (CPF: XXX.897.563-XX) ; Ercidio Diniz Martins (CPF: XXX.056.503-XX) ; Francisco Joaquim de Vasconcelos (CPF: XXX.253.643-XX) ; Maria de Fatima Moraes dos Santos (CPF: XXX.266.043-XX) ; Maria de Lourdes Nery Mendonca de Sousa (CPF: XXX.602.411-XX) ; Raimundo Inocêncio Madeira Neto (CPF: XXX.235.937-XX) ; Rita de Cassia Bezerra Barbosa (CPF: XXX.945.473-XX) , concedendo os respectivos registros aos atos;
9.3. determinar à Superintendência de Administração do Ministério da Fazenda no Estado do Maranhão, com fulcro nos arts. 71, inciso IX, da Constituição Federal e 6º, §2º, da Resolução TCU 206/2007, que, na hipótese de desconstituição das decisões judiciais liminares obtidas pelas entidades representativas dos Auditores Fiscais e Analistas Fiscais da Receita Federal do Brasil nos Mandados de Segurança que tramitam perante o Supremo Tribunal Federal (MS 35.410/DF e 35.494 MC/DF) , faça cessar, sob pena de responsabilidade solidária da autoridade administrativa omissa, o pagamento aos servidores inativos abaixo listados, do Bônus de Eficiência e Produtividade, previsto na Lei 13.464/2017, por ser incompatível com o art. 40, caput e §§1º, 3º, 4º e 18, da Constituição Federal, dada a expressa exclusão da vantagem, de caráter remuneratório e pro labore faciendo, da base de cálculo da contribuição previdenciária:
9.3.1. Alfredo Costa de Sousa Neto (CPF: XXX.897.563-XX) ; Ercidio Diniz Martins (CPF: XXX.056.503-XX) ; Francisco Joaquim de Vasconcelos (CPF: XXX.253.643-XX) ; Maria de Fatima Moraes dos Santos (CPF: XXX.266.043-XX) ; Maria de Lourdes Nery Mendonca de Sousa (CPF: XXX.602.411-XX) ; Raimundo Inocêncio Madeira Neto (CPF: XXX.235.937-XX) ; Rita de Cassia Bezerra Barbosa (CPF: XXX.945.473-XX) ;
9.4.  alertar a Superintendência de Administração do Ministério da Fazenda no Estado do Maranhão que o descumprimento do prazo de 90 (noventa) dias, estabelecido no artigo 7º da IN/TCU 78/2018,  enseja a aplicação de multa prevista no artigo 7º, §4º da IN/TCU 78/2018, que dispõe que os responsáveis que derem causa ao descumprimento dos prazos previstos estarão sujeitos às sanções contidas no inciso II do art. 58 da Lei 8.443/1992, sem prejuízo de outras que se revelarem pertinentes, de ordem administrativa, civil ou penal, previstas no ordenamento jurídico;   
9.5. determinar que a Sefip promova o arquivamento do presente processo, sem prejuízo de, em conjunto com a Consultoria-Jurídica do TCU, promover o acompanhamento sobre o deslinde da aludida decisão proferida pelo Ministro do STF Alexandre de Moraes no âmbito do MS 35.494 MC/DF, entre outros processos correlatos.

Atos de aposentadoria.

Segunda Câmara

3. Interessados/Responsáveis:
3.1. Interessados: Alfredo Costa de Sousa Neto (CPF: XXX.897.563-XX); Domingas de Matos Costa (CPF: XXX.344.053-XX); Ercidio Diniz Martins (CPF: XXX.056.503-XX); Francisco Joaquim de Vasconcelos (CPF: XXX.253.643-XX); Maria de Fatima Moraes dos Santos (CPF: XXX.266.043-XX); Maria de Lourdes Nery Mendonca de Sousa (CPF: XXX.602.411-XX); Raimundo Inocêncio Madeira Neto (CPF: XXX.235.937-XX); Raphael Leite Luso (CPF: XXX.967.501-XX); Rita de Cassia Bezerra Barbosa (CPF: XXX.945.473-XX).

13.1. Ministros presentes: Aroldo Cedraz (na Presidência) e Raimundo Carreiro (Relator).
13.2. Ministros-Substitutos convocados: André Luís de Carvalho e Weder de Oliveira.

Sindicato Nacional dos Auditores Fiscais da Receita Federal do Brasil - Sindifisco Nacional

RAIMUNDO CARREIRO

Inicialmente, registro que atuo no presente processo por força do art. 152 do Regimento Interno do TCU (RI/TCU) .
2.	Adoto como Relatório, a instrução feita no âmbito da Sefip (peça 34) , a qual obteve a concordância do Diretor Substituto (peça 35) , bem assim do Representante do Ministério Público junto ao TCU, Procurador Marinus Eduardo De Vries Marsico (peça 36) .
“INTRODUÇÃO
1.	Trata-se de atos de concessão de aposentadoria acima mencionados, de ex-servidores sob  gestão da Superintendência de Administração do Ministério da Fazenda no Estado do Maranhão.
2.	Os atos foram submetidos eletronicamente, para fim de registro, à apreciação do Tribunal de Contas da União (TCU) , de acordo com o art. 71, inciso III, da Constituição Federal. 
EXAME TÉCNICO
Encaminhamentos anteriores
3.	Inicialmente, os autos foram instruídos sob a sistemática automatizada, conforme instrução de mérito à peça 12, a qual contou com anuência do MP/TCU (peça 13) . 
4. 	Todavia, o Ministro-relator dos autos determinou, por meio do despacho à peça 14, a realização de diligência a fim de sanear os autos, a qual foi cumprida por meio do Ofício à peça 15.
5.	A diligência supra foi atendida (peça 17) , e, dessa forma, os autos foram novamente instruídos no mérito (peça 28) , a qual contou com anuência da Unidade Técnica (peça 29) .
6.	O membro do parquet, em seu parecer à peça 30, dissentiu parcialmente da proposta formulada, sugerindo o destaque do ato de concessão de aposentadoria da Sra. IVONE MARQUES MONTE para analise em separado.
7.	O Ministro-relator, em despacho à peça 31, acolheu a proposta do MP/TCU, determinando o destaque do ato em apreço e a realização de diligência saneadora.
Exame das constatações
8.	O ato da Sra. IVONE MARQUES MONTE foi destacado dos presentes autos e autuados no Processo Processo 036.865/2018-4, onde foi realizada a diligência determinada pelo Ministro-relator (vide Ofício 4776/2018-TCU/Sefip, de 17/10/2018) , consoante despacho à peça 32.
9.	Destarte, resta cumprido o determinado pelo Ministro-relator, cabendo reiterar a proposta de encaminhamento da instrução de mérito precedente, com os ajustes relativos ao ato destacado.
PROPOSTA DE ENCAMINHAMENTO
10.	Ante o exposto, propõe-se: 
10.1	considerar legais e determinar o registro dos atos de concessão de aposentadoria dos interessados abaixo nominados, com fundamento nos arts. 71, inciso III, da Constituição Federal, 1º, inciso V, e 39, inciso II, da Lei 8.443/1992 e 260, § 1º, do Regimento Interno do Tribunal de Contas da União. 
-DOMINGAS DE MATOS COSTA, CPF XXX.344.053-XX Ato número 10225900-04- 2013-000004-5;
-RAPHAEL LEITE LUSO, CPF XXX.967.501-XX Ato número 10225900-04-2013- 000016-9.
10.2	considerar legais e determinar o registro dos atos de concessão de aposentadoria dos interessados abaixo nominados, com fundamento nos arts. 71, inciso III, da Constituição Federal, 1º, inciso V, e 39, inciso II, da Lei 8.443/1992 e 260, § 1º, do Regimento Interno do Tribunal de Contas da União, deixando de determinar a suspensão do pagamento inerente ao “bônus de eficiência e produtividade” previsto na Lei n. 13.464, de 2017, em respeito às recentes decisões proferida pelo Ministro do STF Alexandre de Moraes a respeito do assunto e com base no entendimento do Acórdão 631/2018-TCU-Plenário. 
-ALFREDO COSTA DE SOUSA NETO, CPF XXX.897.563-XX Ato número 10225900- 04-2009-000009-0; 
-ERCIDIO DINIZ MARTINS, CPF XXX.056.503-XX Ato número 10225900-04-2012- 000008-5; 
-FRANCISCO JOAQUIM DE VASCONCELOS, CPF XXX.253.643-XX Ato número 10225900-04-2014-000004-8; 
-MARIA DE FATIMA MORAES DOS SANTOS, CPF XXX.266.043-XX Ato número 10225900-04-2014-000006-4; 
-MARIA DE LOURDES NERY MENDONCA DE SOUSA, CPF XXX.602.411-XX Ato número 10225900-04-2009-000010-4; 
-RAIMUNDO INOCENCIO MADEIRA NTO, CPF XXX.235.937-XX Ato número 10225900-04-2012-000011-5; 
-RITA DE CASSIA BEZERRA BARBOSA, CPF XXX.945.473-XX Ato número 10225900-04-2012-000012-3.”
É o relatório.

não há

Procurador Marinus Eduardo De Vries Marsico.

PESSOAL. ATOS DE CONCESSÃO DE APOSENTADORIA. APRECIAÇÃO CRÍTICA DOS ATOS POR MEIO DE ROTINAS DO SISTEMA. MEDIDA LIMINAR DO STF EM MANDADO DE SEGURANÇA. DETERMINAÇÃO PARA O TCU SE ABSTER DE AFASTAR A INCIDÊNCIA DOS §§2º E 3º DO ARTIGO 7º DA LEI 13.464/2017. IMPOSSIBILIDADE DE DETERMINAR, NO MOMENTO, A SUSPENSÃO DO PAGAMENTO DO BÔNUS DE EFICIÊNCIA E PRODUTIVIDADE. LEGALIDADE DO ATO. CONCESSÃO DE REGISTRO. DETERMINAÇÃO AO ÓRGÃO. ARQUIVAMENTO.

APOSENTADORIA (APOS)

Secretaria de Fiscalização de Pessoal (SEFIP).

Em exame atos de concessão de aposentadoria dos servidores Alfredo Costa de Sousa Neto, Domingas de Matos Costa, Ercidio Diniz Martins, Francisco Joaquim de Vasconcelos, Maria de Fatima Moraes dos Santos, Maria de Lourdes Nery Mendonça de Sousa, Raimundo Inocêncio Madeira Neto, Raphael Leite Luso, Rita de Cassia Bezerra Barbosa, todos ex-servidores da Superintendência de Administração do Ministério da Fazenda no Estado do Maranhão.
2.	Os atos foram submetidos à apreciação do Tribunal de Contas da União, para fins de registro, de acordo com o art. 71, inciso III, da CF/88, bem assim à críticas preliminares automatizadas, com base em parâmetros predefinidos, e a exames técnicos especializados. Foram descaracterizadas irregularidades e inconsistências. Em razão disso, a proposta de mérito inicial da Unidade Técnica foi pela legalidade e concessão de registro aos atos (peça 12) , com a concordância do MP/TCU.
3.	O então Relator do feito, Ministro José Múcio, entendeu necessária a devolução do processo para a Sefip (peça 14) , a fim de que “destacasse o ato em favor de Raimundo Inocêncio Madeira Neto, visando à adoção de medidas concernentes à apresentação a esta Corte de Contas de documentação comprobatória de que o cômputo do tempo rural pelo inativo deu-se em conformidade com o que preconiza a Súmula TCU nº  268: “O tempo de atividade rural somente poderá ser averbado para fins de aposentadoria no serviço público se recolhidas as respectivas contribuições previdenciárias na época própria ou, posteriormente, de forma indenizada.”
 4.	Adotadas as medidas consideradas necessárias e após o exame dos documentos carreados aos autos (peça 28) , a Sefip pronunciou-se novamente, emitindo parecer pela legalidade dos atos.  O MP/TCU, ao divergir parcialmente do encaminhamento, assim se pronunciou (peça 30) , verbis:
	“Tendo em vista o desconhecimento da natureza da mencionada parcela judicial que compõe os proventos da Sra. IVONE MARQUES MONTE, e levando em consideração o montante despendido pela União no pagamento mensal sucessivo da mesma, entendemos ser temerária a emissão de juízo de legalidade sobre o respectivo ato antes que se investigue mais acuradamente os fundamentos e a memória de cálculo da rubrica. 	
	Desse modo, divergindo parcialmente do encaminhamento proposto apenas no que se refere a esse ponto, entendemos ser mais prudente realizar o destaque do ato de concessão de aposentadoria da Sra. IVONE MARQUES MONTE, a fim de, em processo apartado e antes do seu julgamento de mérito, investigar a natureza e a memória de cálculo da parcela judicial no valor de R$ 3.234,15 que compõe os proventos da interessada. No que concerne aos demais atos, manifestamo-nos de acordo com a proposta alvitrada pela Unidade Técnica.”
5.	Destarte, o Despacho contido à peça 31 foi emitido nos seguintes termos, litteris:
“De ordem, encaminhe se à Sefip, para providenciar o destaque do ato de aposentadoria de Ivone Marques Monte e a realização de diligência, conforme parecer do Ministério Público junto ao TCU.”
6.	Ao destacar o ato da Sra. Ivone Marques Monte, consoante o despacho do Ministro-Relator à peça 31, foi autuado o processo TC Processo 036.865/2018-4, o qual também será apreciado na Sessão da Segunda Câmara de 2/4/2019.
7.	Prontos os autos para nova instrução de mérito, desta feita com o ato da Sra. Ivone Marques Monte destacado (TC Processo 036.865/2018-4) , a Sefip reafirmou os posicionamentos anteriormente adotados, os quais, desta feita, foram em sua totalidade referendados pelo MP/TCU (peças 34, 35 e 36) .
8.	Acolho as análises efetuadas pela Unidade Técnica como minhas razões de decidir (peças 28 e 34) , mas entendo necessário destacar que muitos processos de aposentadoria que tenho recebido em meu Gabinete têm questionamentos quanto ao pagamento do “bônus de eficiência e produtividade”. 
9.	Há lides judiciais em tramitação na Suprema Corte, haja vista que o entendimento que o TCU vinha adotado em relação a essa questão era o de que o pagamento do “bônus de eficiência e produtividade”, quando desatrelado da correspondente contribuição previdenciária, seria irregular. As decisões do TCU, nesse sentido, foram questionadas em mandados de segurança perante o STF, razão pela qual existem várias decisões liminares garantindo a continuidade do pagamento desse bônus, até que se ultimem as decisões de mérito por parte do STF. 
10.	Por ocasião da prolação do Acórdão 631/2018-TCU-Plenário, de relatoria do Ministro-Substituto André de Carvalho, levou-se em consideração o decisum contido no MS 35.410 (impetrado pelo Sindicato Nacional dos Analistas Tributários da Receita Federal do Brasil) , relatado pelo Ministro Alexandre de Moraes (Processo Eletrônico - DJe-018 Divulg 31/01/2018 Public 01/02/2018) . Em sendo assim, tendo em vista a existência de controvérsias interpretativas quanto à isenção da referida contribuição previdenciária, considerou-se legal o ato que estava sendo analisado, com a concessão do respectivo registro, sem prejuízo do acompanhamento da decisão do STF. Esse recente entendimento do TCU pode ser aplicado, por analogia, ao caso concreto que ora se analisa.
11.	É importante destacar ainda que quando do deferimento dos Pedidos Liminares contidos nos MS 35.410 DF e MS 35.494 MC/DF (impetrados pelo Sindicato Nacional dos Analistas Fiscais da Receita Federal do Brasil e pelo Sindicato Nacional dos Auditores Fiscais da Receita Federal do Brasil, respectivamente) , foi determinado, monocraticamente, pelo Ministro-Relator Alexandre de Moraes, que o TCU se abstivesse de afastar a incidência dos §§2º e 3º dos artigos 7º e 17 da Medida Provisória 765/2016, convertida na Lei 13.464/2017.  Esses dispositivos legais contém a autorização para que os servidores aposentados e os pensionistas façam jus ao “Bônus de Eficiência e Produtividade na Atividade Tributária e Aduaneira”, com os percentuais de bonificação definidos na Lei.
12.	Considerando que, no presente processo, temos os mesmos questionamentos no que diz respeito à legalidade do pagamento do “bônus de eficiência e produtividade”; 
Considerando a autorização prevista na Lei 13.464/2017, para que os servidores aposentados e os pensionistas façam jus ao Bônus de Eficiência e Produtividade na Atividade Tributária e Aduaneira, com os percentuais de bonificação definidos na própria Lei; 
Considerando as recentes decisões liminares proferidas pelo Ministro do STF, Alexandre de Moraes, nos MS 35.410/DF e 35.494 MC/DF e o entendimento contido no Acórdão 631/2018-TCU-Plenário;
Considerando que neste processo os servidores Alfredo Costa de Sousa Neto (Auditor Fiscal) , Ercidio Diniz Martins (Analista Fiscal) , Francisco Joaquim de Vasconcelos (Auditor Fiscal) , Maria de Fatima Moraes dos Santos (Auditor Fiscal) , Maria de Lourdes Nery Mendonca de Sousa (Analista Fiscal) , Raimundo Inocêncio Madeira Neto (Auditor Fiscal) , Rita de Cassia Bezerra Barbosa (Analista Fiscal) , percebem em seus contracheques o “bônus de eficiência e produtividade”, e o TCU, no momento, não pode determinar a suspensão do pagamento dessa rubrica, em vista das decisões liminares concedidas pelo STF nos MS 35.410/DF e 35.494 MC/DF;
 Acolho a proposta de encaminhamento da Unidade Técnica, referendada pelo MP/TCU, no sentido de considerar legais e registrar os atos de concessão de aposentadoria acima mencionados, sem prejuízo de emitir determinação ao Órgão para que acompanhe a decisão de mérito que vier a ser proferida pelo STF, para a adoção das providências legais cabíveis.
13.	Quanto aos atos dos servidores Domingas de Matos Costa (Auxiliar Operacional) e Raphael Leite Luso (Agente Administrativo) , estes podem ser considerados legais, com a concessão dos respectivos registros, sem que haja necessidade de acompanhamento do deslinde das decisões judiciais supramencionadas, tendo em vista que esses interessados não percebem o referido bônus em seus contracheques (peça 19) .
14.	Finalmente, ainda em relação aos atos de aposentadoria ora analisados, observo que eles foram enviados ao TCU intempestivamente, em descumprimento aos prazos previstos nas Instruções Normativas vigentes nas épocas das emissões. Essa situação evidencia que a Superintendência de Administração do Ministério da Fazenda no Estado do Maranhão não vem observando o prazo definido para a remessa dos atos para avaliação do TCU, que é hoje estabelecido em 90 (noventa) dias, pelo artigo 7º da IN/TCU 78/2018. Em sendo assim, é importante alertar ao Órgão que o descumprimento dos prazos estabelecidos enseja a aplicação de multa atualmente prevista no artigo 7º, §4º da IN/TCU 78/2018, que dispõe que os responsáveis que derem causa ao descumprimento dos prazos previstos estarão sujeitos às sanções contidas no inciso II do art. 58 da Lei 8.443/1992, sem prejuízo de outras que se revelarem pertinentes, de ordem administrativa, civil ou penal, previstas no ordenamento jurídico.   
15.	Diante de todo o exposto, Voto porque esta Segunda Câmara adote o Acórdão que ora submeto à apreciação. 
TCU, Sala das Sessões Ministro Luciano Brandão Alves de Souza, em 2 de abril de 2019.
RAIMUNDO CARREIRO 
Relator